【裁判字號】    97,訴,114
【裁判日期】    970702
【裁判案由】    贈與稅
【裁判全文】
臺中高等行政法院判決
                                       97年度訴字第114號
                              .
原      告  甲○○
訴訟代理人  吳紹衍  律師
複  代理人  王一翰  律師
被      告  財政部台灣省中區國稅局
代  表  人  乙○○
訴訟代理人  丙○○
上列當事人間因贈與稅事件，原告不服財政部中華民國97年1月
31日台財訴字第09600458640號訴願決定，提起行政訴訟。本院
判決如下︰
    主  文
原告之訴駁回。
訴訟費用由原告負擔。
    事  實
甲、事實概要：緣原告之父林天財自民國88年起陸續購買復華商
    業銀行有限公司無記名可轉讓定期存單，到期分別由原告及
    林克彥無償兌領，88年度合計兌領新台幣（下同）55,200,0
    00元（原告兌領部分：88年7月6日1,000,000元，同年9月3
    日6,200,000元，同年10月3日10,000,000元，同年11月4日
    10,000,000元，同年11月5日18,000,000元，共計45,200,00
    0元；林克彥兌領部分：同年11月26日10,000,000元）。經
    財政部賦稅署查獲涉有贈與情事，通報被告核定林天財88年
    度贈與總額55,200,000元，應納稅額19,215,000元，並處罰
    鍰19,215,000元。林天財不服，申請復查，經被告查明其中
    88年9月3日由原告兌領之6,200,000元，業經被告核定林天
    財87年度贈與稅在案，乃追減林天財88年度贈與總額6,200,
    000元及罰鍰3,100,000元，原核定贈與總額及應納稅額變更
    為49,000,000元及16,115,000元。林天財仍不服，循序提起
    行政訴訟。惟林天財因逾繳納期限未納應納稅款半數，經被
    告所屬民權稽徵所移送強制執行後，以林天財財產僅價值68
    ,419,329元，顯不足以清償全部贈與稅額（林天財尚有87至
    88年度贈與稅欠稅532,961,168元），乃將全部稅額改以受
    贈人即原告及林克彥為納稅義務人，並誤以原告及林克彥受
    贈財產之價值比例為3,800,000元及45,200,000元，計算原
    告及林克彥應納稅額分別為1,249,735元及14,865,265元，
    向渠等發單補徵。原告不服，申經復查未獲變更，提起訴願
    遞遭駁回，遂提起本件行政訴訟。
乙、兩造聲明：
一、原告聲明求為判決：原處分、復查決定及訴願決定均撤銷。
二、被告聲明求為判決：原告之訴駁回。
丙、兩造之陳述：
壹、原告起訴意旨略以：
一、本件課稅基礎事實依復查決定書第4頁所載為：「原告之父
    林天財於如下表所示之無記名可轉讓定期存單（下稱NCD）
    背面兌領人處，蓋用其代原告刻製之印章，涉有將NCD本金
    贈與原告之情事。」而以移轉之財產（即NCD）為稅捐客體
    ，移轉之財產金額（即NCD表彰之本金金額）為稅基。
    編號     日期          標的（NCD）      金額
     1      88/10/3         CC000000      00,000,000
     2      88/11/4         CC000000      00,000,000
     3      88/11/5         CC000000      00,000,000
                            CE005045
                            CB018065
                            CB018066
                            CB000000
0、按稅捐乃是對於一切滿足法律所定構成要件的人所強制課徵
    的金錢給付。稅捐債務在稅法所規定的金錢給付義務的構成
    要件實現時即告發生。因此，只有滿足稅捐構成要件，才會
    發生稅捐債務，此即所謂構成要件合致性原則（陳清秀著，
    稅法總論第2版，頁323）。而稅捐構成要件，包含稅捐主體
    、稅捐客體、稅捐客體的歸屬、稅基及稅率等要素，倘其中
    有要素未具備或不明確，稅捐構成要件即不該當。又「行政
    行為之內容應明確」行政程序法第5條定有明文，被告作成
    原處分時，亦應適用。本件原處分認定之受贈金額為3,800,
    000元，與上開編號l、2、3之課稅基礎事實完全不具關聯性
    ，亦即其稅捐客體、稅基為何並不明確，亦無從推知。是課
    徵贈與稅之稅捐構成要件未該當，原告應負之稅捐債務即不
    存在，原處分即屬違法，應予撤銷。
三、被告雖於復查決定中，表明其欲核課稅捐之課稅基礎事實如
    上開編號l、2、3所示，然本件主要爭執為時效問題，即贈
    與事實發生於88年，對贈與人核課贈與稅時雖未逾核課期間
    ，但被告為本件原處分時，原告不清楚稅額計算標準及稅基
    為何，被告就此亦一直未能明確說明，直至復查決定作成方
    明確表示稅基如上開編號l、2、3所示，已逾7年之核課期間
    。則被告依稅捐稽徵法第21條規定，即不得再予核課稅捐，
    自無進而「更正」原告受贈金額為38,000,000元，「重行核
    算」原告應納稅額為12,361,875元之餘地。否則，倘復查決
    定、訴願決定之理由為是，不啻為肯定被告得先恣意以任意
    金額核課稅捐，嗣後再於行政救濟階段重新認定課稅基礎事
    實，以規避核課期間之規定，其不合理之處，至為顯然。
貳、被告答辯意旨略以：
一、關於林天財88年7月6日贈與原告金額1,000,000元部分，按
    林天財於88年度贈與總額49,000,000元，其中88年1月6日購
    買1,000,000元復華商業銀行有限公司（下稱復華銀行）存
    單號碼CC017368號NCD，於同年7月6日到期由原告無償兌領
    。而被告改以原告（受贈人）為納稅義務人，向原告發單補
    徵之稅額繳款書於95年9月15日送達原告，有掛號郵件收件
    回執影本可稽，是該部分因已逾核課期間，依財政部75年6
    月19日台財稅第7549653號函，應於核算改課受贈人之贈與
    金額時予以扣除，原核定贈與總額49,000,000元及應納稅額
    16,115,000元，經重行核算變更為贈與總額48,000,000元及
    應納稅額15,615,000元【（48,000,000元－1,000,000元）
    ×50%－7,885,000元】。
二、原告另主張其受贈金額應為38,000,000元，原核定以受贈金
    額3,800,000元比例計算應納稅額並非正確，且原核定認定
    其受贈金額為3,800,000元，其稅捐客體為何？稅基為何？
    並不明確等語。按林天財88年度購買復華銀行NCD計有49,00
    0,000元，到期分別由原告及林克彥無償兌領39,000,000元
    及10,000,000元，有財政部稽核組林天財涉嫌漏報贈與金額
    明細表影本可稽。原核定以原告受贈金額3,800,000元，林
    克彥受贈金額45,200,000元，按受贈財產之價值比例計算原
    告應納稅額為1,249,735元【16,115,000元×3,800,000元/
    49,000,000元】；林克彥應納稅額為14,865,265元【16,115
    ,000元×45,200,000元/49,000,000元】即有違誤。經重行
    核算原告應納稅額為12,361,875元【15,615,000元×38,000
    ,000元/48,000,000元】，惟參照最高行政法院62年判字第
    298號判例意旨，行政救濟除原處分適用法律錯誤外，不得
    為更不利於原告之決定，是復查決定並未調增原告之應納稅
    額為12,361,875元，仍維持原核定原告應納贈與稅為1,249,
    735元，並無不合。是本件並未有稅捐客體及稅基不明確情
    事，原告所訴洵不足採。
三、至原告主張本件課稅事實發生於88年間，被告於作成復查決
    定時，已逾7年之核課期間，依稅捐稽徵法第21條規定即不
    得再予核課稅捐乙節，按本件贈與事實發生於88年間，屬未
    申報案件，依稅捐稽徵法第21條第1項第3款規定核課期間為
    7 年，林天財原核定業於核課期間內（92年10月29日）送達
    。林天財雖循序提起行政訴訟，惟其逾繳納期限未納應納稅
    款半數，且經被告移送強制執行後，其財產顯不足清償全部
    贈與稅額，乃將全部稅額改以受贈人即原告及林克彥為納稅
    義務人，向渠等發單補徵。前揭改以受贈人為納稅義務人並
    未撤銷92年行政處分，而改課受贈人為納稅義務人之立法意
    旨，係為確保稅捐債權之徵起，原對贈與人開徵之稅款僅係
    暫不執行，俟對受贈人徵起後始確定免予執行，故於受贈人
    逾期未繳納且無可供執行之財產，或有可供執行之財產惟經
    移送強制執行仍未徵起全數稅額等情形者，如又查得贈與人
    有可供執行之財產，應就尚未徵起之稅額對贈與人續予執行
    。是本件原核定行政處分並未撤銷，且改課受贈人為納稅義
    務人亦於7年核課期間送達（原告於95年9月15日送達，林克
    彥於95年9月19日送達），原告主張本件已逾7年核課期間顯
    係誤解。
    理  由
一、按「贈與稅之納稅義務人為贈與人。但贈與人有左列情形之
    一者，以受贈人為納稅義務人：．．．二逾本法規定繳納期
    限尚未繳納，且在中華民國境內無財產可供執行者。依前項
    規定受贈人有2人以上者，應按受贈財產之價值比例，依本
    法規定計算之應納稅額，負納稅義務。」、「依本法第7條
    之規定，以受贈人為納稅義務人時，其應納稅額仍應按贈與
    人為納稅義務人時之規定計算之。」分別為遺產及贈與稅法
    第7條第1項第2款、第2項及同法施行細則第5條所明定。又
    按「依遺產及贈與稅法第7條第1項規定：『贈與稅之納稅義
    務人為贈與人。但贈與人有左列情形之一者，以受贈人為納
    稅義務人：．．．二逾本法規定繳納期限尚未繳納，且在中
    華民國境內無財產可供執行者』，所稱『無財產可供執行』
    ，並不以全無財產為限，其符合強制執行法第27條規定之『
    無財產可供強制執行』者均屬之，例如雖有財產，惟依法不
    得強制執行或無拍賣實益．．．等；又如贈與人有財產可供
    執行，但不足以清償全部贈與稅款者，就不足清償之部分而
    言，亦屬『無財產可供執行』，故贈與人欠繳之贈與稅，於
    移送法院強制執行，並經法院依強制執行法第27條『債務人
    無財產可供強制執行，或雖有財產經強制執行後所得之數額
    仍不足清償債務時．．．應發給憑證，交債權人收執．．．
    。』之規定掣發債權憑證，如經查贈與人確已無其他財產可
    供執行時，即有遺產及贈與稅法第7條第1項第2款規定之適
    用。」經財政部86年7月24日台財稅第861905780號函釋在案
    。
二、本件原告之父林天財自88年起陸續購買復華銀行無記名可轉
    讓定期存單，到期分別由原告及林克彥無償兌領，如事實欄
    所示之過程，被告原對林天財課徵贈與稅，嗣因林天財之財
    產顯不足以清償全部贈與稅額，乃將全部稅額改以受贈人即
    原告及林克彥為納稅義務人，並誤以原告及林克彥受贈財產
    之價值比例為3,800,000元（正確金額應為38,000,000元）
    及45, 200,000元，計算原告及林克彥應納稅額分別為1,249
    ,7 35元及14,865,265元，向渠等發單補徵。原告不服，循
    序提起本件行政訴訟。
三、原告訴稱：本件原處分認定之受贈金額為3,800, 000元，與
    上開編號l、2、3之課稅基礎事實完全不具關聯性，有違行
    政程序法第5條之規定。另本件贈與事實發生於88年，對贈
    與人核課贈與稅時雖未逾核課期間，但被告為本件原處分時
    ，原告不清楚稅額計算標準及稅基為何，被告就此亦一直未
    能明確說明，直至復查決定作成方明確表示稅基如上開編號
    l、2、3所示，已逾7年之核課期間。則被告依稅捐稽徵法第
    21條規定，即不得再予核課稅捐，自無進而「更正」原告受
    贈金額為38,000,000元，「重行核算」原告應納稅額為12,
    361,875元之餘地。
四、經查，原告之父林天財自88年起陸續購買復華銀行無記名可
    轉讓定期存單（NCD），到期分別由原告及林克彥無償兌領
    ，88年度合計兌領55,200,0 00元，其中由原告兌領部分：
    88年7月6日1,000,000元，同年9月3日6,200,000元，同年10
    月3日10,000,000元，同年11月4日10,000,000元，同年11月
    5日18,000,000元，共計45,200,00 0元；林克彥兌領部分：
    同年11月26日10,000,000元。其中林天財於88年1月6日購買
    1,000,000元復華銀行存單號碼CC017368號NCD，於同年7月6
    日到期由原告無償兌領，嗣因被告改以原告（受贈人）為納
    稅義務人，另被告以向原告發單補徵之稅額繳款書，係於95
    年9月15日方送達原告，該部分因已逾核課期間，爰依財政
    部75年6月19日台財稅第7549653號函，於核算改課受贈人即
    原告之贈與金額時予以扣除。至下列原告兌領之部分，88年
    年10月3日10,00 0,000元，同年11月4日10,000,000元，同
    年11月5日18,000,000元，即原告所稱上開編號l、2、3之課
    稅基礎事實，共計38,000,000元，原核定係誤計受贈金額為
    3,800,000元，並將林克彥受贈金額45,200,000元，按受贈
    財產之價值比例計算原告應納稅額為1,249,735元【16,11
    5, 000元×3,800,000元/49,000,000元】；林克彥應納稅額
    為14,865,265元【16,115,000元×45,200,000元/49,000,
    000元】，重行核算原告應納稅額為12,361,875元【15,615,
    000元×38,000,000元/48,000,000元】，依行政救濟不得為
    不利益變更之原則，仍維持原核定原告應納贈與稅為1,249,
    735元。
五、又本件原告對於其分別於88年10月3日、同年11月4日及同年
    11月5日，兌領復華銀行無記名可轉讓定期存單，金額共計
    38,000,000元等課稅事實均不爭執，被告向原告發單補徵之
    稅額繳款書，記載贈與稅額1,249, 735元（原處分卷69頁）
    。按贈與稅繳款書依格式有納稅義務人、繳稅期間及本稅之
    記載，而無載明課稅事實，納稅義務人如有不服，得依稅捐
    稽徵法第三十五條之規定，填具理由，向稅捐稽徵機關申請
    復查，稅捐稽徵機關應於接到申請書後二個月內作成復查決
    定，通知納稅義務人，本件被告對原告申請之復查，所作成
    之復查決定書（同卷81至77頁），業已詳載上開課稅事實及
    計算式，並無原告所稱稅捐主體、客體、稅基及稅率等課稅
    要件未具備或不明確之情形，而有違行政程序法第5條之規
    定。
六、另按依遺產及贈與稅法第24條之規定，贈與人應於贈與行為
    發生後30日內向主管稽徵機關辦理贈與稅申報，又依稅捐稽
    徵法第21條第1項第3款之規定，未於規定期間內申報，其稅
    捐核課期間為7年。本件林天財贈與原告之行為分別於88年
    10 月3日、同年11月4日及同年11月5日，因林天財未於規定
    期間內申報，其稅捐核課期間為7年，被告原以林天財為納
    稅義務人，原核定業於核課期間內之92年10月29日送達，嗣
    因林天財雖循序提起行政訴訟，惟其逾繳納期限未納應納稅
    款半數，經被告移送強制執行後，因林天財仍有86、87及88
    年之贈與稅未繳，執行後仍欠本稅、滯納金及利息，86年為
    39 8,018,817元、87年為73,573,038元及88年1期為52,236,
    641元（本院卷70頁執行金額計算表），而上開所扣押林天
    財之財產收取金額僅為依序6,595,950元、31,750元及3,536
    ,314元，執行金額與積欠稅額差距甚大，是其財產顯不足清
    償其應繳納之本件88年9期全部贈與稅額，原告對此節亦不
    爭執，乃將該年度系爭贈與之全部稅額，改以受贈人即原告
    及林克彥為納稅義務人，向渠等發單補徵，而本件對原告之
    課稅處分書，業於95年9月15日送達（原處分卷69頁郵件回
    執），尚未逾上開規定之核課期間7年。又稅捐稽徵機關對
    納稅義務人之課稅處分，已實行稅捐核課權，納稅義務人對
    稅捐稽徵機關之課稅處分不服，而申請復查，稅捐稽徵機所
    作成之復查決定，對於原核課期間，並不影響。原告主張被
    告至復查決定作成方明確表示本件課稅事實，已逾7年之核
    課期間，即不得再予核課稅捐，尚無可採。
七、綜上所陳，被告原課稅處分及駁回原告復查之申請，依上開
    規定及說明，均無違誤，訴願決定予以維持，亦無不合，原
    告聲明求為判請求撤銷原處分、復查決定及訴願決定，為無
    理由，應予駁回。
據上論結，本件原告之訴為無理由，依行政訴訟法第195條第1項
後段、第98條第1項前段，判決如主文。
中    華    民    國    97    年    7    月     2     日
              臺中高等行政法院第四庭
                        審判長法  官  沈  應  南
                              法  官  莊  金  昌
                              法  官  許  武  峰
以上正本證明與原本無異。
如不服本判決，應於判決送達後20日內向本院提出上訴書狀，其
未表明上訴理由者，應於提起上訴後20日內向本院提出上訴理由
書（須依對造人數附具繕本）；如於本判決宣示或公告後送達前
提起上訴者，應於判決送達後20日內補提上訴理由書（須附繕本
）。未表明上訴理由者，逕以裁定駁回。
中    華    民    國    97    年    7    月     2     日
                              書記官  莊  啟  明


司法院資訊處製作；財團法人民間司法改革基金會備份。
